【裁判字號】    96,簡上,73
【裁判日期】    970724
【裁判案由】    返還租賃物
【裁判全文】
臺灣臺南地方法院民事判決              96年度簡上字第73號
上  訴  人  乙○○○
訴訟代理人  林聯輝律師
複  代理人  徐朝琴律師
被  上訴人  丙○○
上列當事人間請求返還租賃物事件，上訴人對於民國96年3月12
日本院臺南簡易庭95年度南簡字第929號第一審簡易判決提起上
訴，經本院於97年7月10日言詞辯論終結，判決如下：
    主      文
上訴駁回。
第二審訴訟費用新臺幣貳仟捌佰貳拾元由上訴人負擔。
    事實及理由
一、程序部分：
  (一)按在第二審為訴之變更或追加，非經他造同意，不得為之，
    但第255條第1項第2款至第6款情形，不在此限，民事訴訟法
    第446條第1項定有明文，此為同法第436條之1第3項簡易程
    序第二審所準用。次按訴狀送達後，原告不得將原訴變更或
    追加他訴，但請求之基礎事實同一者，或擴張或減縮應受判
    決事項之聲明者，均不在此限，民事訴訟法第255條第1項第
    2款、第3款亦分別定有明文。
  (二)本件上訴人於原審起訴時，係將林啟泰及丙○○同列為被告
    ，於原審聲明：「1.被告林啟泰、丙○○應將臺南市○○路
    ○段138號及140號房屋，遷讓交還原告，及自民國95年6月25
    日起至遷讓交還房屋日止，按月給付原告新臺幣（下同）25
    ,200元。2.被告林啟泰應給付原告53,310元。3.被告丙○○
    應給付原告45,000元。」，嗣因原審為上訴人一部勝訴一部
    敗訴之判決（就前述聲明第1.、2.項為其勝訴之判決，就前
    述聲明第3.項為其敗訴之判決），上訴人就其敗訴部分不服
    提起上訴，列丙○○為被上訴人，上訴聲明原為：「1.原判
    決關於上訴人敗訴部分廢棄。2.前項廢棄部分，被上訴人應
    給付上訴人45,000元，及自本訴狀繕本送達被上訴人之日止
    ，按年利率百分之5計算之利息。」（本院卷第1頁），復於
    96年6月15日提出準備書狀，將上訴聲明更正為：「1.原判
    決關於上訴人敗訴部分廢棄。2.被上訴人應給付上訴人180,
    000元。」（本院卷第29頁），又於本院97年7月10日言詞辯
    論程序中，將上訴聲明再更正為：「1.原判決關於上訴人敗
    訴部分廢棄。2.前項廢棄部分，被上訴人應給付上訴人180,
    000元，及自96年6月15日所提準備書狀繕本送達被上訴人之
    翌日起至清償日止，按年利率百分之5計算之利息。」，就
    請求金額由45,000元變更為180,000元及請求法定遲延利息
    之部分，均屬擴張應受判決事項之聲明，核與上揭規定相符
    ，應予准許。又上訴人於原審請求被上訴人給付45,000元部
    分，原係本於不當得利之法律關係為請求，嗣提起上訴並擴
    張聲明請求被上訴人給付180,000元後，於96年8月23日以書
    狀及本院97年2月27日準備程序中當庭表示追加侵權行為損
    害賠償請求權之訴訟標的（本院卷第72頁、第102頁），請
    求擇一有理由為判決，其請求之基礎事實均係關於被上訴人
    出租臺南市○○路○段138號2樓外牆鐵架予甲○○乙事，應
    認請求之基礎事實尚屬同一，核與上揭規定相符，亦應予准
    許。
二、上訴人於原審起訴及本院上訴主張：
  (一)原審被告林啟泰於93年2月5日與上訴人簽訂租賃契約（下稱
    系爭租約），向上訴人承租臺南市○○路○段138號，以經營
    果汁店，嗣又追加承租140號（下稱系爭房屋），租金每月
    22,000元，加計追加部分之租金每月3,200元，合計每月25,
    200元，約定租金應於每月25日以前繳納，租賃期間自93年2
    月25日起至96年2月25日止。依系爭租約第8條約定，林啟泰
    未經上訴人同意，不得私自將系爭房屋權利全部或一部分出
    借、轉租、頂讓或以其他變相方法由他人使用房屋。詎林啟
    泰竟趁上訴人遠住高雄市，不常到臺南查看，未經上訴人同
    意，將前揭租賃物轉租予被上訴人，並積欠95年2月及3月份
    租金未繳，上訴人因而委由林聯輝律師，於95年3月31日、
    95年4月17日，以積欠2期租金及違約轉租為由，發函催告並
    終止與林啟泰間之系爭租約，並請求返還前揭租賃物，其效
    力自及於被上訴人，上訴人於原審95年6月6日提出之準備書
    狀中已再次表明終止系爭租約之意。系爭租約之租賃期間已
    於96年2月25日屆滿，上訴人不同意再續租，且林啟泰及被
    上訴人前曾繳納之款項僅足以清償至95年6月24日止相當於
    租金之損害金，其後即未再繳納租金或損害金，爰依無權占
    有及不當得利之法律關係，起訴請求林啟泰及被上訴人將系
    爭房屋遷讓返還予上訴人，並自95年6月25日起至返還前開
    房屋之日止，按月給付上訴人相當於租金之不當得利25,200
    元。另依系爭租約第12條約定，承租人若有違約情事，致損
    害出租人之權益時，應賠償損害，如出租人因涉訴訟所繳納
    之訴訟費、律師費用，均應由承租人負責賠償，故林啟泰應
    賠償被上訴人關於原審訴訟費及律師費用共53,310元。
  (二)上訴人於出租系爭房屋時，雖有將138號房屋2樓外牆出租予
    林啟泰使用，但並未同意林啟泰將該外牆出租予他人使用，
    故林啟泰並無轉租權限，林啟泰未經上訴人同意擅將系爭房
    屋連同2樓外牆出租予被上訴人，應認被上訴人並無任何合
    法權源，詎被上訴人竟自95年1月間起，擅將138號房屋2樓
    外牆架設之鐵架出租予訴外人甲○○，供甲○○懸掛廣告看
    板3塊，並向甲○○收取押金30,000元及95年2月份租金15,
    000元，被上訴人受領之前開45,000元，自屬不當得利，被
    上訴人應將前開不當得利款項45,000元返還予上訴人。
  (三)被上訴人於原審起訴之前，林啟泰曾借用被上訴人名義委任
    蘇正信律師於95年2月21日以律師函催告被上訴人，表示被
    上訴人並無任何權源，卻擅將上訴人所有系爭鐵架出租予訴
    外人甲○○，應於一週內回復原狀返還上訴人；而甲○○亦
    曾發存證信函予被上訴人，主張因被上訴人對伊偽稱系爭鐵
    架係其所有並出租予伊，向伊騙取租金15,000元及押金30,
    000元（共計45,000元），故撤銷承租之意思表示；在在均
    足以證明上訴人之主張真實可採。
  (四)上訴人對林啟泰將系爭房屋轉租予被上訴人一事，未曾同意
    。由臺南匯至高雄之租金，部分並未載明匯款人名義，部分
    雖有載明係被上訴人匯款，惟上訴人曾聽聞林啟泰稱被上訴
    人係其受僱人，故認林啟泰係委由受僱人即被上訴人匯款繳
    付租金，因而收受，直至上訴人查覺租金未如期入帳，138
    號2樓鐵架又有他人懸掛廣告，始得知轉租之事。上訴人以
    違法轉租為由終止系爭租約後，被上訴人雖曾多次將與每月
    租金同額之款項陸續匯交上訴人，然上訴人認此款項乃相當
    於租金之不當得利損害金，對於被上訴人匯入之款項，自仍
    得予以收受，被上訴人不能憑此主張係上訴人同意其轉租之
    租金，更不應一廂情願地主張為未訂租約而收取租金之不定
    期租賃。又林啟泰於簽訂系爭租約之初所交付予上訴人之押
    租金44,000元，依系爭租約第18條第2款約定，係於林啟泰
    如有違背系爭契約各條項時應任憑上訴人處理之違約金，該
    筆款項已不足以抵付林啟泰因系爭租約第12條約定所應賠償
    予上訴人之本件訴訟費、律師費用共53,310元，林啟泰亦未
    曾同意被上訴人以該押租金用以抵付被上訴人所應給付上訴
    人之相當於租金之不當得利，被上訴人自不得主張以該押租
    金抵付其按月應給付之不當得利款項。
  (五)並於原審聲明：
    1.林啟泰、被上訴人應將臺南市○○路○段138號及140號房
      屋，遷讓交還上訴人，及自95年6月25日起至遷讓交還房
      屋日止，按月給付上訴人25,200元。
    2.林啟泰應給付上訴人53,310元。
    3.被上訴人應給付上訴人45,000元。
  (六)原審為上訴人一部勝訴一部敗訴之判決，判命：「被告（即
    林啟泰、被上訴人）應將臺南市○○路○段138號及140號1樓
    房屋遷讓交還原告（即上訴人），並自95年6月25日起至遷
    讓交還房屋之日止，按月給付原告25,200元。被告林啟泰應
    給付原告53,310元。原告其餘之訴駁回。本判決原告勝訴部
    分得假執行，但被告若於執行標的物拍定或變賣前，以350,
    000元為原告預供擔保者，得免為假執行」。上訴人對其敗
    訴部分（即以不當得利為由請求被上訴人應給付45,000元部
    分）不服提起上訴。被上訴人雖曾於96年9月7日具狀提起附
    帶上訴，嗣於本院97年2月27日準備程序中當庭以言詞及書
    狀撤回附帶上訴。林啟泰則未提起上訴。故上訴人於原審請
    求林啟泰給付之部分，包含將系爭房屋遷讓交還上訴人，並
    自95年6月25日起至遷讓交還房屋之日止按月給付相當於租
    金之不當得利25,200元，暨25,200元，均因林啟泰並未聲明
    不服而告確定；又上訴人於原審請求被上訴人給付之部分，
    其中關於將系爭房屋遷讓交還上訴人，並自95年6月25日起
    至遷讓交還房屋之日止按月給付相當於租金之不當得利25,
    200元，因被上訴人對其敗訴部分並未聲明不服，亦已告確
    定。
  (七)上訴人於本院另主張：
  (1)上訴人為系爭鐵架之所有權人，原可自行出租系爭鐵架而收
    取30,000元之押金及每月15,000元之租金，且出租系爭房屋
    予林啟泰時，僅同意林啟泰使用系爭鐵架，並未同意林啟泰
    得將系爭鐵架轉租與他人使用。惟因林啟泰擅將系爭房屋轉
    租予被上訴人，被上訴人復擅將系爭鐵架租予甲○○，致上
    訴人無從租予他人收取租金，上訴人自屬受有損害甚明。被
    上訴人擅將系爭鐵架出租予甲○○並收取押金30,000元及95
    年2月份租金15,000元，顯有詐欺事實，甲○○已以存證信
    函向被上訴人撤銷其受詐欺之承租意思表示，並請求被上訴
    人返還前揭押金及1個月份租金共45,000元，且擬待本件訴
    訟終結後，再將尚未繳納之租金給付予上訴人。
  (2)依被上訴人以趙榮美名義與甲○○簽訂之二樓招牌租賃契約
    第3條第2項約定內容可知，押金可抵後兩個月份租金。故上
    開押金30,000元，可抵95年12月份及96年1月份之租金，甲
    ○○本應另行給付自95年3月份起至95年11月份止共9個月之
    租金予被上訴人。被上訴人對於系爭房屋及系爭鐵架既無任
    何合法權源，其因擅自出租取得之利益，包含前述45,000元
    ，及自95年3月份起至95年11月份止之租金135,000元（每月
    租金45,000元，9個月共135,000元），合計180,000元，均
    屬不當得利，且亦屬上訴人之損害，上訴人自得本於不當得
    利或侵權行為之法律關係，請求被上訴人如數給付。
  (3)關於系爭店內之生財器具，上訴人曾依民法第445條及第447
    條之規定行使留置權，當時曾會同銀同里里長李建忠到場清
    點店內物品並更換新鎖，且將店內尚有價值之物品出售予南
    成行負責人，得款14,200元，有買賣證明單可稽，至於南成
    行不願承購之其餘少許雜物，迄今仍留置在面臨城隍街之14
    0號房屋內。被上訴人空言主張系爭店舖尚餘價值430,000元
    之生財器具云云，實屬無稽。況且，依林啟泰與被上訴人簽
    訂之契約內容觀之，被上訴人係受讓「承租經營權」，即「
    經營權之盤讓」，其縱曾交付430,000元予林啟泰，該430,
    000元對價應尚包含地點頗佳之系爭店舖經營權，而非僅店
    內不值錢之生財器具。況被上訴人曾自認上開430,000元尚
    包括林啟泰交予上訴人之押租金44,000元，該44,000元用以
    抵充原審所認定林啟泰應給付予上訴人之原審訴訟費及律師
    費用共53,310元，已嫌不足。則前述430,000元於扣除押租
    金44,000元及地點頗佳之經營權後，所剩無幾，頂多僅為上
    訴人出售予南成行所得價款14,200元而已，用以抵償被上訴
    人於原審經判決確定所積欠上訴人之不當得利損害金後，遑
    論有何剩餘可用以抵銷本件應給付之180,000元。
  (4)並於本院聲明：
    1.原判決關於上訴人敗訴部分廢棄。
    2.前項廢棄部分，被上訴人應給付上訴人180,000元，及自
      96年6月15日所提之準備書狀繕本送達被上訴人之翌日起
      至清償日止，按年利率百分之5計算之利息。
三、被上訴人則抗辯：
  (一)林啟泰係於94年5月30日與被上訴人簽訂買賣讓渡書，將系
    爭房屋之承租權含押金44,000元及生財器具讓渡予被上訴人
    ，被上訴人則交付430,000元予林啟泰，於當日銀貨兩訖。
    被上訴人長期均依約於每月25日前將租金25,200元匯至上訴
    人之00000000000000號郵局帳戶內，除95年2月25日至95年4
    月25日兩個月之租金，因上訴人否認被上訴人對押租金44,
    000元之權利，被上訴人主張以前揭押租金扣抵租金，因而
    未繳外，之後之租金均有如期繳納。又140號房屋之水電費
    全由被上訴人繳納，上訴人擅將138號3樓屋頂鐵架出租予他
    人懸掛廣告看板，收取之租金未交付上訴人，被上訴人才自
    95年7月31日起拒絕再給付租金。上訴人若未承認被上訴人
    之承租權，又何以長期收取被上訴人匯入之租金卻未提出任
    何異議？
  (二)被上訴人對於上訴人與林啟泰間系爭租約第8條不得轉租之
    約定並不知情。系爭房屋2樓之鐵架係在林啟泰原承租之範
    圍內，林啟泰就系爭鐵架自屬有使用權，故頂讓後之被上訴
    人亦屬有權使用，且有權將之出租予訴外人甲○○。上訴人
    於農曆每月初一、十五都前來系爭房屋燒香拜拜，有證人可
    資佐證，上訴人對於林啟泰將系爭房屋轉租且店舖頂讓予被
    上訴人乙事原係知情且有同意，從未加以制止，亦未有以言
    語或書信告知不可轉租，復持續收受一年多之租金，是因事
    後知悉被上訴人又將系爭鐵架出租予甲○○才反悔。故兩造
    應自94年6月30日起成立民法第422條之不定期租賃契約，上
    訴人不得任意主張收回系爭租賃物。
  (三)被上訴人將系爭鐵架出租予甲○○，約定每月租金15,000元
    ，並向甲○○收取第1個月之租金15,000元及押金30,000元
    ，合計45,000元，係基於被上訴人以岳母趙榮美名義與甲○
    ○簽訂之二樓招牌租賃契約而來，上訴人無權要求被上訴人
    將出租利益45,000元返還。
  (四)原審97年2月26日最後一次開庭完畢後，被上訴人返回系爭
    房屋即被上訴人經營之店鋪時，發覺上訴人未經被上訴人之
    同意，將全部門鎖換掉，並在門口張貼警告啟事，使被上訴
    人無法進入屋內，屋內之各項生財器具均遭扣留，並遭上訴
    人擅自搬走。約1個月後，被上訴人在臺南市○○路與府中
    街交岔路口某出賣中古物之店鋪裡發現被上訴人店舖內之機
    械8臺。被上訴人自林啟泰處頂讓營業時，就店鋪內之一切
    生財工具，曾支付林啟泰430,000元作為對價，有94年5月30
    日簽訂之讓渡書可證。又被上訴人在系爭店舖內留有果汁機
    6臺、冰櫃2臺、工業用大型逆滲透飲水機、封口機3臺、冰
    箱1臺、茶桶6個、白鐵吧臺、電視1臺、電話機、電腦、投
    射錄影機、白鐵桌子2個、快速爐3臺、茶具、茶葉、水果等
    物，上訴人僅以南成行出具之買賣證明單，表示被上訴人之
    生財器具僅值14,200元云云，並非事實。被上訴人存放於系
    爭店舖內之生財器具，應以前述林啟泰與被上訴人簽訂之買
    賣讓渡書所載430,000元為據，始屬合理。系爭店內之生財
    器具並非林啟泰所有，而係被上訴人所有，上訴人對該生財
    器具並無處分權，也無留置權。上訴人擅將該生財工具搬走
    ，轉售他人，致被上訴人受有損害，被上訴人自得以該損害
    賠償債權額430,000元抵銷上訴人要求被上訴人給付之金額
    。
  (五)並於原審聲明：駁回上訴人之訴。原審為被上訴人一部勝訴
    一部敗訴之判決，被上訴人就其敗訴部分，曾於96年9月7日
    具狀提起附帶上訴，嗣於本院97年2月27日準備程序中當庭
    以言詞及書狀撤回附帶上訴。被上訴人並於本院聲明：駁回
    上訴人之上訴。
四、兩造不爭執之事項：
  (一)上訴人與原審被告林啟泰於93年2月5日簽訂房屋租賃契約書
    ，由林啟泰向上訴人承租臺南市○○路○段138號，每月租金
    為22,000元，租金應於每月25日以前繳納，租賃期限自93年
    2月25日起至96年2月25日止，押租金則為44,000元，由林啟
    泰於訂約之際交付上訴人收受，契約書第8條並約定林啟泰
    未經上訴人同意，不得私自將租賃房屋權利全部或一部出借
    、轉租、頂讓或以其他變相方法由他人使用房屋。前述契約
    書簽訂後，林啟泰又與上訴人以口頭約定，向上訴人追加承
    租臺南市○○路○段140號，每月租金因追加承租而加計3,
    200元，合計每月租金為25,200元，其餘約定條件均與前述
    契約書內容相同。林啟泰於承租上述房屋後，即在臺南市○
    ○路○段138號1樓經營觀林果汁店。
  (二)林啟泰於94年5月30日將臺南市○○路○段138號及臺南市○
    ○路○段140號轉租予被上訴人，雙方簽訂買賣讓渡書，由林
    啟泰將前述果汁店讓渡予被上訴人經營，並約定由被上訴人
    於每月25日前將每月租金25,200元匯入上訴人之帳號000000
    00000000號郵局帳戶內，讓渡書第4條尚約定由林啟泰將店
    內生財器具以430,000元之金額（含押金44,000元）讓與被
    上訴人。被上訴人於簽訂上述讓渡書後，即在臺南市○○路
    ○段138號1樓經營茶緹果汁店。
  (三)被上訴人於簽訂上開讓渡書後，曾按月匯款25,200元至上訴
    人之上開郵局帳戶內，惟自95年6月25日起，即未再給付。
  (四)被上訴人於95年1月3日以趙榮美（乃被上訴人之岳母，亦為
    茶緹果汁店之登記名義負責人）之名義與訴外人甲○○簽訂
    二樓招牌租賃契約，由被上訴人以趙榮美之名義將臺南市○
    ○路○段138號2樓外牆鐵架出租予甲○○，雙方約定租賃期
    限自95年2月1日起至96年1月31日止，每月租金為15,000元
    ，另約定押金為30,000元，於租賃期滿交還鐵架時返還（可
    抵後兩期租金）。甲○○於簽約之際已將押金30,000元及95
    年2月份之租金15,000元交予被上訴人收受。甲○○並於立
    約後，開始使用臺南市○○路○段138號2樓外牆鐵架以懸掛
    廣告招牌，且懸掛至96年1月31日，嗣經被上訴人要求甲○
    ○將廣告招牌拆除，甲○○遂於96年1月31日以後自行拆除
    。
  (五)訴外人甲○○曾於95年3月3日寄發存證信函予被上訴人，表
    示被上訴人前於95年1月3日以趙榮美名義將臺南市○○路○
    段138號房屋屋頂上方之鐵架出租予伊架設廣告看板，並已
    向伊收取押金30,000元及95年2月份之租金15,000元，伊事
    後自上訴人處得知被上訴人並非所有權人，且對上開屋頂上
    方之鐵架牆面並無任何正當權源，被上訴人竟向伊佯稱為所
    有權人，故以此函撤銷前述租賃之意思表示，並請求返還前
    述已給付之45,000元。被上訴人於收受上開存證信函後，迄
    今並未返還45,000元予甲○○。
  (六)被上訴人於臺南市○○路○段138號經營茶緹果汁店至96年2
    月下旬，嗣後已將茶緹果汁店遷址至臺南市○○路47號1樓
    ，繼續營運。
  (七)上訴人於96年3月9日在臺南市○○路○段138號門口張貼警告
    啟示，表示該房屋內之生財器具，均由上訴人依民法第445
    條、第447條後段之規定，更換門鎖予以占有，用以抵償積
    欠之租金及損害賠償金。上訴人復於96年5月10日，將前述
    被上訴人之生財器具出售予臺南市○○路○段159號之南成行
    ，得款14,200元。
  (八)上開各節，業據上訴人提出其與林啟泰簽訂之房屋租賃契約
    書、甲○○寄予被上訴人之存證信函、系爭房屋之房屋稅籍
    證明書、上訴人之帳號00000000000000號郵局帳戶儲金簿交
    易明細、系爭房屋照片4張、被上訴人與甲○○簽訂之二樓
    招牌租賃契約書、南成行出具之買賣證明單為證（原審卷第
    6至7頁、第23頁、第49至50頁、第119至124頁、第133至134
    頁、本院卷第30至36頁、第75頁），被上訴人亦提出每月匯
    款25,200元之自動付款機交易明細表暨匯款執據、其與林啟
    泰簽訂之讓渡書、上訴人張貼警告啟事之照片1張為證（原
    審卷第30至35頁、本院卷第65、66頁），且經兩造合意列為
    不爭執之事項，此部分之事實均堪信為真。
五、兩造爭執要旨：
  (一)原審被告林啟泰將臺南市○○路○段138號及臺南市○○路○
    段140號房屋轉租予被上訴人，是否曾得上訴人之同意？
  (二)被上訴人就臺南市○○路○段138號2樓外牆之鐵架是否有權
    使用？
  (三)被上訴人將臺南市○○路○段138號2樓外牆之鐵架出租予訴
    外人甲○○，並向甲○○收取45,000元，是否為不當得利？
  (四)上訴人得否依不當得利或侵權行為之法律關係，主張被上訴
    人無權占用臺南市○○路○段138號2樓外牆之鐵架，可能獲
    得相當於租金之利益（每月15,000元，先後共12月），且致
    上訴人無法出租他人，請求被上訴人應給付上訴人180,000
    元？
  (五)被上訴人得否以94年5月30日讓渡書第4條有「林啟泰將所有
    生財器具轉讓買主丙○○先生，議定新臺幣肆拾萬元正（
    含押金肆萬肆仟元）當日銀貨兩訖」之記載，主張其所有遭
    上訴人留置並轉售他人之生財器具價值430,000元，而抵銷
    其應負之損害賠償責任？
  (六)上訴人出租予林啟泰之租賃標的物是否包括系爭鐵架之使用
    ？
  (七)違法轉租之被上訴人在上訴人終止租賃契約前是否有權使用
    系爭鐵架？
六、本院就上述爭點，分述得心證之理由如下：
  (一)原審被告林啟泰將臺南市○○路○段138號及臺南市○○路○
    段140號房屋（以下合稱系爭房屋）轉租予被上訴人，並未
    得上訴人同意：
    (1)按承租人非經出租人承諾，不得將租賃物轉租於他人。但
      租賃物為房屋者，除有反對之約定外，承租人得將其一部
      分轉租於他人。承租人違反前項規定，將租賃物轉租於他
      人者，出租人得終止契約。承租人依前條之規定，將租賃
      物轉租於他人者，其與出租人間之租賃關係，仍為繼續。
      民法第443條第1項、第2項、第444條第1項分別定有明文
      。由此可知，承租人違法轉租者，出租人僅因此享有終止
      權而已，非謂租賃契約當然終止或當然無效，故於承租人
      終止租賃契約之前，出租人與承租人間之租賃關係仍為存
      續。
    (2)被上訴人雖辯稱：伊係向林啟泰頂讓該店舖，不知林啟泰
      與上訴人有租賃契約第8條不得轉租之約定，又上訴人對
      於林啟泰將系爭房屋出租予伊乙事完全知情，且持續收受
      伊每月匯款，伊係合法承租云云，此為上訴人所爭執否認
      ，並陳稱：伊未曾同意林啟泰將系爭房屋轉租予被上訴人
      ，林啟泰隱瞞轉租之事實，且稱被上訴人係其受僱人，上
      訴人雖有收受每月匯入之25,200元，然係因相信林啟泰係
      委由受僱人即被上訴人匯款繳付租金而收受等語。故關於
      上訴人曾否同意林啟泰將系爭房屋轉租予被上訴人乙節，
      牽涉被上訴人是否合法轉租，乃屬有利於被上訴人之事實
      ，應由被上訴人負舉證責任。
    (3)原審被告林啟泰與上訴人於93年2月5日簽訂房屋租賃契約
      書（下稱系爭租約），由林啟泰向上訴人承租臺南市○○
      路○段138號，嗣又追加承租140號，租金每月合計為25,
      200元，林啟泰於承租系爭房屋後，即在該處經營果汁店
      等情，業據兩造合意列為不爭執事項第一點。而林啟泰於
      94年5月30日將系爭房屋轉租予被上訴人，雙方簽訂買賣
      讓渡書，由林啟泰將前述果汁店讓渡予被上訴人經營，並
      約定由被上訴人將每月租金25,200元直接匯入上訴人之帳
      戶內等情，亦據兩造合意列為不爭執事項第二點。
    (4)觀之林啟泰與上訴人簽訂之房屋租賃契約書第8條明文約
      定：「乙方（即林啟泰）未經甲方（即上訴人）同意，不
      得私自將租賃房屋權利全部或一部分出借、轉租、頂讓或
      以其他變相方法由他人使用房屋」（原審卷第6頁）。該
      項約定即屬前述民法第443條第1項但書所指之「有反對之
      約定」，是以，承租人林啟泰若未經上訴人同意擅將系爭
      房屋轉租予被上訴人，即屬違約，上訴人得終止系爭租約
      。
    (5)被上訴人於原審中雖提出戴森輝為證，經證人戴森輝到庭
      證稱：我常去向丙○○買水果，有看到一老人出入，我問
      後才知他是丙○○的房東，丙○○說他每月初一、十五都
      會去拜拜，我有看到很多次，從看到至今約有一年，約看
      到有六、七次來拜拜，我沒有跟他房東或太太交談過。房
      東租賃給丙○○我是聽丙○○講的。我昨天還有看到房東
      坐在倉庫對面的椅子上等語（原審卷第92至93頁）。上揭
      證人之證言雖可證明上訴人曾數次至系爭房屋走動，進而
      知悉系爭房屋所開設之店舖正由被上訴人管理，惟因關於
      上訴人是否確曾同意將系爭房屋轉租予被上訴人乙節，證
      人戴森輝係聽聞被上訴人陳述而得，並非係與上訴人交談
      後得知，尚難憑此認定被上訴人所辯係得上訴人同意之合
      法轉租等語為真。而林啟泰雖於原審陳稱：系爭房屋頂讓
      給被上訴人之事，上訴人都知情等語（原審卷第90頁），
      然因林啟泰與被上訴人在原審係同列為被告，就「是否違
      約轉租」此一待證事實具有極高度之利害關係，攸關自己
      訴訟之勝敗，是其陳述自難執為有利於被上訴人之證據，
      被上訴人復未提出其他足資證明上訴人確有同意轉租之證
      明，應認上訴人就此點之舉證未足，則此一舉證不足之不
      利益，自應歸由被上訴人承擔，是其上揭抗辯內容，無從
      採信。上訴人主張林啟泰違反系爭租約第8條之約定而擅
      將系爭房屋出租予被上訴人乙節，即屬有據。惟於上訴人
      合法終止系爭租約之前，上訴人與林啟泰間之系爭租約仍
      屬有效。
  (二)上訴人出租予原審被告林啟泰之租賃標的物範圍應包括系爭
    房屋2樓外牆之鐵架在內：
    (1)上訴人與原審被告林啟泰於93年2月5日簽訂房屋租賃契約
      書，由林啟泰向上訴人承租臺南市○○路○段138號，前述
      契約書簽訂後，林啟泰又與上訴人以口頭約定，向上訴人
      追加承租臺南市○○路○段140號等情，業據兩造列為不爭
      執事項第一點。
    (2)臺南市○○路○段138號房屋係一透天厝，共3層樓，兩造
      發生爭執之系爭鐵架（即被上訴人出租予甲○○之鐵架）
      ，係架設於臺南市○○路○段138號2樓外牆，可供懸掛廣
      告看板之用，有照片5張在卷可稽（原審卷第133至134頁
      、第140至141頁）。由前揭照片內容可知，甲○○所有之
      廣告看板（即「棠棋丙、乙證照美容學苑」），係架設於
      臺南市○○路○段138號2樓外牆之系爭鐵架無誤。
    (3)上訴人於原審即陳稱：出租系爭房屋時，2樓看板有同意
      給林啟泰使用，但沒有同意他轉租，林啟泰並無將2樓招
      牌出租予他人之權限等語（原審卷第93頁、第110頁、第
      144頁），於本院復陳稱：出租範圍主要是1樓部分，2樓
      有部分供承租人作倉庫使用，至於2樓外的鐵架看板，上
      訴人只同意承租人自己使用，並未同意承租人將該鐵架看
      板轉租給別人使用等語（本院卷第27頁），由上訴人上揭
      陳述內容，堪認上訴人自承臺南市○○路○段138號2樓外
      牆架設之鐵架係在上訴人出租予林啟泰使用之範圍內，核
      與林啟泰於原審所稱：關於2樓看板部分，房東有同意由
      我使用，當時承租是連同看板一起承租的，2樓的看板是
      我的使用權，我承租的部分，就是138號1、2樓包括2樓看
      板的使用權等語相符（原審卷第90頁、第110頁）。是以
      ，上訴人出租予林啟泰之租賃標的物範圍，應包含臺南市
      ○○路○段138號2樓外牆所架設之鐵架無誤。
  (三)上訴人並未受有損害，無從對被上訴人主張不當得利，請求
    給付180,000元：
    (1)按不當得利，須以無法律上之原因而受利益，致他人受損
      害為其成立要件（最高法院47年臺上字第303號判例要旨
      參照）。倘欠缺前述要件，即無不當得利可言。次按依不
      當得利之法則請求返還不當得利，以無法律上之原因而受
      利益，致他人受有損害為其要件，故其得請求返還之範圍
      ，應以對方所受之利益為度，非以請求人所受損害若干為
      準（最高法院61年臺上字第1695號判例要旨參照），惟仍
      須以請求人受有損害，始有不當得利可言。
    (2)被上訴人於95年1月3日以其岳母趙榮美（亦為茶緹果汁店
      之登記名義負責人）之名義與訴外人甲○○簽訂二樓招牌
      租賃契約，將臺南市○○路○段138號2樓外牆鐵架出租予
      甲○○，雙方約定租賃期限自95年2月1日起至96年1月31
      日止，每月租金為15,000元，另約定押金為30,000元，甲
      ○○於簽約之際交付共45,000元（含押金30,000元及95年
      2月份之租金15,000元）予被上訴人收受，並於立約後，
      開始使用該2樓外牆鐵架以懸掛廣告招牌，直至96年1月31
      日以後始拆除等情，業據兩造合意列為不爭執事項第四點
      。
    (3)上訴人雖謂：被上訴人擅自將系爭鐵架出租予甲○○，期
      間長達1年，每月租金15,000元，12月共180,000元，該
      180,000元即為被上訴人所受利益，亦為上訴人所受損害
      ，被上訴人顯有不當得利云云，惟查：
      被上訴人因出租系爭鐵架所受之利益應僅為45,000元：
        由前揭兩造不爭執之事實可知，被上訴人自甲○○處實
        際受領之金額僅有45,000元，故就被上訴人而言，其因
        出租該2樓外牆鐵架予甲○○所受之利益僅為45,000元
        （含押金30,000元及95年2月份租金15,000元，相當於
        共3個月之租金），並非180,000元（即12個月之租金）
        ，雖甲○○係直至96年1月底始將廣告招牌拆除，使用
        系爭鐵架之期間長達1年，然持續使用系爭鐵架懸掛廣
        告招牌致受有利益（即使用之利益）之人應為甲○○，
        被上訴人既未實際使用系爭鐵架，即無因使用而受益，
        而其雖訂立上開二樓招牌租賃契約欲為收益，然就其餘
        135,000元租金部分尚未實際收受，亦無受益可言。縱
        令被上訴人因上開二樓招牌租賃契約對甲○○享有135,
        000元之租金請求權，然該租金請求權僅係一債權，是
        否確可實現，尚在未定之數，自不能憑此即認被上訴人
        已受有135,000元之利益，況上訴人之聲明係請求被上
        訴人給付135,000元之金錢，亦與前述135,000元尚屬債
        權之性質不符，且觀之上訴人於準備書狀中自陳：甲○
        ○已準備待本件訴訟終結後將租金給付予上訴人（本院
        卷第48頁），足徵依上訴人主觀上所知，甲○○已無任
        何意願將其餘尚未給付之租金交予被上訴人，準此，又
        如何能謂被上訴人受有135,000元之利益？是以，被上
        訴人因出租系爭鐵架所受之利益應僅為45,000元。
      上訴人並無損害可言：
      1.上訴人出租予林啟泰之租賃標的物範圍既包含臺南市○
        ○路○段138號2樓外牆所架設之鐵架，則林啟泰於與上
        訴人之租賃關係存續期間內，就系爭鐵架即享有使用權
        源，且上訴人與林啟泰約定之每月租金25,200元顯已包
        含系爭鐵架之使用費用在內，林啟泰就使用系爭鐵架係
        毋庸再支付額外之金額。而上訴人既將系爭鐵架全部（
        即2樓外牆之鐵架全部）出租予林啟泰使用，於租賃關
        係存續期間內（即上訴人合法終止租約前），林啟泰因
        承租而取得之使用權顯然已排除上訴人原先本於所有權
        人身分得享有之使用權，則上訴人就系爭鐵架已無實際
        使用之可能，亦無從本於所有權人身分將系爭鐵架再另
        行出租予他人，僅得基於所有權人之地位自林啟泰處獲
        取租金收益，故上訴人倘每月確實獲償25,200元租金，
        其就系爭租賃標的物（包含系爭鐵架）之收益權能即屬
        已獲得完全滿足。
      2.上訴人雖於書狀中陳稱：曾於95年3月31日、95年4月17
        日，以積欠2期租金及違約轉租為由，發函催告並終止
        與林啟泰間之系爭租約云云，然因前述催告函欠缺送達
        回證，無從確認是否已合法送達而生合法終止之效力，
        是應以上訴人於原審95年6月6日提出之準備書狀合法送
        達於林啟泰時，為其合法終止系爭租約之時點。前述準
        備書狀係於95年6月24日合法送達於林啟泰，有本院送
        達證書在卷可參（原審卷第27頁），上訴人於書狀中復
        自承：其所收受由林啟泰或被上訴人給付之租金或相當
        於租金之損害金數額係足以清償至95年6月24日止（原
        審卷第117頁），於本院亦陳稱：對原審認定租約於95
        年6月25日終止無意見等語（本院卷第38頁），準此，
        堪認上訴人係於95年6月24日合法終止系爭租約，其與
        林啟泰之租賃關係自95年6月25日起向後歸於消滅，而
        於95年6月24日前，自無另行出租系爭鐵架予他人之可
        能。
      3.因上訴人實際上已受領相當於截至95年6月24日止之租
        金金額，對於上訴人而言，其於95年6月24日以前就系
        爭鐵架雖無法自行使用，然已獲得租金收益或相當於租
        金之損害填補（若係林啟泰所交付，應屬租金收益，若
        係被上訴人所交付，應屬相當於租金之損害填補）。是
        於93年2月25日起至95年6月24日止之期間內，林啟泰雖
        擅自將系爭鐵架轉租頂讓予被上訴人，被上訴人復將系
        爭鐵架出租予甲○○且收取相當於3個月租金共45,000
        元之現金（即95年2月份租金15,000元，押金30,000元
        抵付95年3、4月份租金），然就系爭鐵架而言，因上訴
        人於95年6月24日租賃關係終止前並無任何使用權源且
        已受領租金收益或相當於租金之損害填補（租金25,200
        元既包含系爭鐵架之使用費用在內，則相當於租金之損
        害金25,200元亦應包含系爭鐵架遭擅自使用之損害填補
        在內），縱令林啟泰係違背與上訴人之約定，擅將系爭
        鐵架轉租頂讓予被上訴人，被上訴人復將系爭鐵架出租
        予甲○○，對上訴人而言，亦無任何損害可言。故上訴
        人陳稱：林啟泰違法轉租，被上訴人復擅自出租系爭鐵
        架予甲○○，致上訴人無從自行出租系爭鐵架收取租金
        ，因此受有損害云云，顯屬無稽。
      綜上所述，被上訴人雖確實受有相當於3個月租金共45,
        000元之利益（即95年2月份租金15,000元，押金30,000
        元抵付95年3、4月份租金），然因被上訴人前述受領租
        金利益期間適在林啟泰與上訴人自93年2月25日起至95
        年6月24日止之租賃期間內，就上訴人而言，因對系爭
        鐵架無使用權限且已受有租金收益或相當於租金之損害
        填補，並無受有損害可言，核與不當得利之成立要件不
        符，故上訴人自不得依不當得利之法律關係，請求被上
        訴人給付45,000元。至其餘135,000元部分，因實際受
        有利益者應係甲○○，並非被上訴人，故上訴人自亦不
        得依不當得利之法律關係，請求被上訴人給付135,000
        元。
  (四)上訴人無從對被上訴人主張侵權行為，請求給付180,000元
    ：
    (1)按因故意或過失，不法侵害他人之權利者，負損害賠償責
      任。故意以背於善良風俗之方法，加損害於他人者亦同。
      違反保護他人之法律，致生損害於他人者，負賠償責任。
      但能證明其行為無過失者，不在此限。民法第184條第1項
      、第2項分別定有明文。
    (2)上訴人雖謂：被上訴人擅自將系爭鐵架出租予甲○○，導
      致上訴人就系爭鐵架之使用權能受損害，被上訴人顯有侵
      權行為，故上訴人得依侵權行為之法律關係，請求被上訴
      人給付180,000元云云。惟查，因上訴人實際上已受領相
      當於截至95年6月24日止之租金金額，對上訴人而言，於
      95年6月24日以前，上訴人並無損害可言，業經認定如上
      所述；而甲○○之廣告招牌雖係遲至96年1月底後始拆除
      ，致上訴人自95年6月25日起至96年1月24日止此段期間就
      系爭鐵架之使用權能受有損害，然觀之甲○○於本院準備
      程序中以證人身分證稱：大約96年1月底我才將招牌自行
      拆下，因為我招牌製作也花費我將近10萬元，招牌是我自
      行拆除，不需他人配合等語（本院卷第58頁），併參酌甲
      ○○曾於95年3月3日寄發存證信函予被上訴人，表示欲撤
      銷之前所為承租之意思表示等情，且參以甲○○除承租時
      給付45,000元（其中15,000元乃95年2月份租金，押金30,
      000元抵付95年3、4月份租金），其後並未再為任何租金
      之給付，是認被上訴人與甲○○就系爭鐵架之租賃關係至
      遲應在95年4月即已終止，被上訴人就甲○○與其租賃關
      係終止後之占有使用行為，自無須負任何侵權行為損害賠
      償責任。況且，該招牌既係甲○○所有，拆除與否僅由甲
      ○○個人即得自行決定及處理，無需他人配合，並非被上
      訴人所能任意控制，自無責令被上訴人須就甲○○個人行
      為負責之理。系爭鐵架實際上既係由甲○○占有並懸掛招
      牌使用，甲○○本人就廣告招牌拆除與否具有自主不受他
      人操控之能力，則該招牌持續懸掛如此之久，難謂與被上
      訴人有關，更難謂被上訴人有何侵權行為可言，自難責令
      被上訴人就甲○○之占用行為對上訴人負損害賠償責任。
    (3)綜上所述，上訴人依侵權行為之法律關係，請求被上訴人
      給付180,000元云云，並未就被上訴人係如何符合民法第
      184條第1項前段、後段或第2項侵權行為成立要件為充分
      及合理之說明，依上開說明，難認被上訴人有何侵權行為
      可言，上訴人上揭主張無從憑採。
  (五)至兩造雖就被上訴人得否向上訴人為抵銷抗辯乙節列為爭執
    事項，然本院既認上訴人對被上訴人之不當得利損害賠償請
    求權及侵權行為損害賠償請求權均不存在，是此點顯無再予
    審酌之必要，併此敘明。
七、從而，上訴人依不當得利及侵權行為之法律關係，請求被上
    訴人給付180,000元，均為無理由，應予駁回。原審就此部
    分為被上訴人勝訴之判決，於法並無不合，上訴人上訴意旨
    仍執前詞，指摘原判決不當，求予廢棄改判，為無理由，應
    駁回其上訴。
八、本件事證已臻明確，兩造其餘攻擊防禦方法，核與判決結果
    不生影響，爰不予逐一論述，附此敘明。
九、末按法院為終局判決時，應依職權為訴訟費用之裁判，民事
    訴訟法第87條第1項定有明文。查本件第二審訴訟費用即裁
    判費經核定為2,820元，爰依職權確定上開訴訟費用由敗訴
    之上訴人負擔。
十、據上論結，本件上訴為無理由，依民事訴訟法第436條之1第
    3項、第449條第1項、第87條第1項、第78條，判決如主文。
中    華    民    國    97    年    7     月    24    日
                  民事第三庭  審判長法官  蔡美美
                                    法官  張麗娟
                                    法官  張婷妮
以上正本證明與原本無異。
本件不得上訴。
中    華    民    國    97    年    7     月    24    日
                              書  記  官  楊建新


司法院資訊處製作；財團法人民間司法改革基金會備份。
